臺灣高等法院民事判決　　　　　　　　 93年度重上國字第5號
上　訴　人　甲○○
　　　　　　乙○○
共　　　同
訴訟代理人　余淑杏律師
　　　　　　王麗萍律師
　　　　　　方雍仁律師
被　上訴人　財政部國有財產局
法定代理人　洪寶川
訴訟代理人　江金郎
複　代理人　吳嘉榮律師
被　上訴人　交通部公路總局
法定代理人　陳晉源
訴訟代理人　成介之律師
複　代理人　董芷吟
被　上訴人　行政院農業委員會林務局
法定代理人　顏仁德
訴訟代理人　周源樹
被　上訴人　交通部臺灣鐵路管理局
法定代理人　徐達文
訴訟代理人　塗福卿
被　上訴人　花蓮縣政府
法定代理人　謝深山
訴訟代理人　鄭慶龍
上列當事人間國家賠償事件，上訴人對於中華民國93年3月1日臺
灣臺北地方法院89年度重國字第49號第一審判決提起上訴，本院
於94年4月19日言詞辯論終結，判決如下：
    主  文
上訴駁回。
第二審訴訟費用由上訴人負擔。
    事實及理由
壹、程序方面：
一、被上訴人財政部國有財產局（下稱國有財產局）之法定代理
    人原為李瑞倉，嗣於民國（下同）93年5月25日變更為洪寶
    川，並已具狀聲明承受訴訟，此有財政部93年5月31日台財
    人字第09300285462號令及民事聲明承受訴訟狀附卷（本院
    卷第85至89頁）可稽，核無不合，應予准許。
二、被上訴人交通部臺灣鐵路管理局（下稱鐵路局）之法定代理
    人原為黃德治，嗣於原審判決前之92年12月2日變更為徐達
    文，有行政院92年12月2日院授人力字第0920038557號令附
    卷（本院卷第52、53頁）可稽。鐵路局雖在原審判決前，其
    法定代理人即已變更，惟因其委任有訴訟代理人塗福卿，依
    民事訴訟法第173條前段規定，其訴訟程序並不停止，鐵路
    局既已於上訴人提起上訴後，具狀聲明承受訴訟（本院卷第
    49、50頁），應認其法定代理權之欠缺業已補正，合先敘明
    。
貳、實體方面：
一、上訴人起訴主張：上訴人甲○○於88年11月9日凌晨4時許，
    駕駛車牌SU-7319號自用小貨車附載上訴人乙○○由北往南
    行經花蓮縣鳳林鎮○○里○鄰○○路590號以南10公尺處（即
    台9線246K以南300公尺處）時，因被上訴人國有財產局、行
    政院農業委員會林務局（下稱林務局）、鐵路局等疏未養護
    管理該道路旁之樹木，以致樹木傾倒橫臥在上訴人甲○○行
    駛之車道上，及因被上訴人交通部公路總局（下稱公路局）
    、花蓮縣政府等未能即時移除該傾倒樹木（下稱系爭樹林）
    ，上訴人甲○○為閃避該傾倒樹木而駛入對向車道，並因視
    線遭傾倒樹木遮蔽，而與對向車道由訴外人劉慶榮駕駛之車
    牌JFP-68號大卡車對撞，以致上訴人甲○○受有脊髓損傷、
    合併第五頸節以下不完全四肢癱瘓、第11、12胸椎骨折及移
    位、左股骨骨折及左腓脛骨骨折之傷害；及上訴人乙○○受
    有脊髓損傷術後，合併第9頸節以下完全性下肢癱瘓、左耳
    聽力功能受損降低之傷害等情。爰依國家賠償法第3條第1項
    、民法第185條等規定，求為命被上訴人國有財產局、林務
    局、鐵路局、公路局、花蓮縣政府（下稱被上訴人國有財產
    局等五人）應連帶賠償上訴人甲○○新臺幣（下同）17,741
    ,072 元（包括：醫療費1,200,000元、看護費360,000元、
    勞動能力損失14,653,992元、精神慰撫金1,000,000元、小
    貨車修理費527,080元），及上訴人乙○○18,467,122元（
    包括：醫療費1,200,000元、看護費360,000元、勞動能力損
    失15,907,122元、精神慰撫金1,000,000元），且均自起訴
    狀繕本送達翌日起算之法定遲延利息之判決。原審判決駁回
    上訴人之請求，上訴人不服提起上訴，並於本院為：(一)原判
    決廢棄；(二)被上訴人國有財產局等五人應連帶給付上訴人甲
    ○○17,741,072元、上訴人乙○○18,467,122元，及均自起
    訴狀繕本送達翌日起算之法定遲延利息之聲明。
二、被上訴人國有財產局則以：系爭樹木並非坐落伊所管理之花
    蓮縣鳳林鎮○○段725地號土地；且系爭樹木為乾枯之雜木
    ，非屬公有公共設施，縱有傾倒於台9線公路上，亦應由道
    路主管機關設置路標管制，伊與上訴人所受之損害並無任何
    因果關係。縱認伊為系爭樹木坐落土地管理機關，伊對於系
    爭樹木之傾倒亦未欠缺管理。另上訴人請求賠償數額不合理
    ，且上訴人對於損害之發生亦與有過失等語，資為抗辯，並
    於本院為駁回上訴之聲明。
    被上訴人公路局則以：上訴人提起本件訴訟具有民事訴訟法
    第249條第1項第6款規定起訴不備其他要件之違法。又系爭
    樹木所在位置並非位於伊管理之省道台9線用地範圍內，伊
    無庸負國家賠償責任。況系爭樹木非行道樹而係路邊雜樹，
    故非供公共目的使用之有體物或其他之設備，而無國家賠償
    法之適用。縱認伊為系爭道路管理機關，伊亦無任何設置或
    管理上之欠缺。更何況，本件車禍事故之發生，係可歸責於
    上訴人之事由所導致，自與系爭樹木之傾倒並無相當因果關
    係。另上訴人請求賠償之項目及數額均不合理等語，資為抗
    辯，並於本院為駁回上訴之聲明。
    被上訴人林務局則以：伊非系爭樹木所在路段之養護管理權
    責機關，亦未受委託新植及養護管理等語，資為抗辯，並於
    本院為駁回上訴之聲明。
    被上訴人鐵路局則以：伊並非系爭樹木及其傾倒所在路段之
    管理機關等語，資為抗辯，並於本院為駁回上訴之聲明。
    被上訴人花蓮縣政府則以：伊並非系爭樹木之設置管理機關
    ，且非系爭樹林傾倒所在路段之養護管理機關等語，資為抗
    辯，並於本院為駁回上訴之聲明。
三、查上訴人甲○○於88年11月9日凌晨4時許，駕駛車牌SU-731
    9號自用小貨車附載上訴人乙○○由北往南行經花蓮縣鳳林
    鎮○○里○鄰○○路590號以南10公尺處（即台9線246K以南
    300公尺處），偏離原車道駛入對向車道，與對向車道由訴
    外人劉慶榮駕駛之車牌JFP-68號大卡車對撞，發生車禍事故
    ，上訴人甲○○因而受有脊髓損傷、合併第五頸節以下不完
    全四肢癱瘓、第11、12胸椎骨折及移位、左股骨骨折及左腓
    脛骨骨折之傷害；及上訴人乙○○因而受有脊髓損傷術後，
    合併第9頸節以下完全性下肢癱瘓、左耳聽力功能受損降低
    之傷害，另有系爭樹木傾倒於車禍事故發生路段之附近等事
    實，有上訴人提出之道路交通事故調查報告書、診斷證明書
    等件附卷（見原法院臺北簡易庭89年北調字第172號卷第8頁
    、原審卷(一)第162、163頁）可稽，且為兩造所不爭執，堪信
    為真實。
四、上訴人主張系爭路樹係坐落在花蓮縣鳳林鎮○○段725號國
    有財產局管理之土地上，國有財產局就該樹自應負管理維護
    之責，再系爭樹木位於花蓮縣鳳林鎮○○○○道旁，依台灣
    省行道樹植栽管理辦法第5條第1項第1款規定，應由公路局
    負責養護，依同法第6條規定，該路樹倒臥應由公路局負責
    ；又依同法第5條第1項第1款規定，台9線之省道行道樹應由
    公路局編列預算養護，委託林務局辦理，而依同法第6條規
    定，對於倒伏之行道樹更應由林務局迅速處理；又系爭路樹
    依公路局之回函及地籍謄本所載，係坐落於鐵路局所管理之
    土地，鐵路局就系爭路樹之倒塌造成本件事故應負其責；另
    本件事故發生在花蓮縣境之道路，依公路法第58條、第3條
    規定，花蓮縣政府為事故發生之道路之主管機關，就系爭路
    樹橫臥，自應及時移除，其未移除，因而造成本件事故，應
    負損害賠償責任等情，國有財產局、公路局、林務局、鐵路
    局、花蓮縣政府則分別以前揭情詞置辯。經查：
  (一)上訴人於系爭車禍事故發生後，經花蓮縣警察局鳳林分局派
    員至車禍現場處理，並制有道路交通事故調查報告表、調查
    訊問筆錄、相片19幀（原審卷第212頁至第242頁）在卷可稽
    ，因該道路交通事故調查報告表所載現場倒塌之樹林，其位
    置係於何地號土地上，並不明確，原法院即於90年7月12日
    以北院文民常89重國字第49號函囑託花蓮縣鳳林地政事務所
    測量該傾倒路樹樹根所坐地，花蓮縣鳳林地政事務所測量後
    繪製實測位置圖，此有花蓮縣鳳林地政事務所90年9月7日鳳
    地2創字第4717號函附測量圖（同上卷第275頁、第276頁）
    在卷可考，而依該圖所示，系爭樹木樹根位置跨在鳳林鎮○
    ○段（下稱系爭地段）727、726地號上，惟因公路局於90年
    間已受理上訴人有關本件國家賠償之請求，花蓮縣鳳林地政
    事務所發現省道台9線與88年下半年及89年度辦理鳳林鎮○
    ○段重測結果台9線地籍境界線互異，此有花蓮縣鳳林地政
    事務所90年11月27日90鳳地所2創字第6176號函（原審卷(二)
    第84頁）可考，原法院乃函內政部土地測量局查明系爭地段
    727地號土地重測結果，內政部土地測量局於91年1月9日以
    91地測1字第00362號函（同上卷第104頁）覆：「．．．本
    局派員依據地籍調查表及補正表記載界址檢測結果，水車段
    727地號等土地重測結果並無錯誤．．．」。嗣原法院依公
    路局聲請向花蓮縣政府地政局測量隊查明：省道台9線現況
    位置之兩側水溝外緣邊緣線，東測邊線與花蓮縣鳳林鎮○○
    段728號土地東側地界線是否重疊吻合，西側邊線與花蓮縣
    鳳林鎮○○段726地號西側地界線是否重疊吻合，若未重疊
    吻合，其誤差位置及數值如何？」，花蓮縣政府於92年2 月
    11日以府地測字第09200153060號函附系爭地段726地號土地
    檢測書、圖報告（同上卷第166頁至第171頁）結果指稱：「
    以上略，(一)依重測結果地籍圖鳳林鎮○○段726地號之公路
    用地與原公路用地13公尺，略有出入約2公尺，該爭議之樹
    木，在水車段726地號土地內」；又花蓮縣鳳林地政事務所
    亦於92年5月16日以鳳地測字第09200027200號函附複丈成果
    圖（原審卷(二)第204頁至第206頁）說明該所於90年9月7日以
    鳳地2創字第4717號函附複丈成果圖作廢等情，依上開更正
    後之複丈成果圖所載，系爭樹林樹根之位置在系爭地段725
    地號內，此為兩造所不爭執，信屬實在。再者，上訴人於原
    審起訴前，曾向花蓮縣政府申請國家賠償，花蓮縣政府乃囑
    花蓮縣政府鳳林地政事務所複丈系爭路樹樹根位置，經複丈
    結果為路樹樹根位在鳳林市○○段林田小段778-4地號土地
    上，上開778-4地號土地屬中華民國所有，由國有財產局管
    理，此有上開複丈成果圖、土地登記謄本、地籍謄本（原審
    卷(一)第22頁、第36頁、第37頁）在卷可考，而該地號土地經
    重測後，成為系爭地段725地號，亦有土地登記謄本（原審
    卷(一)第191頁）在卷足憑，從而系爭路樹樹根位置確定在系
    爭地段725地號土地上，應無疑義。
  (二)上訴人主張被上訴人等應負國家賠償責任，無非以被上訴人
    等對於系爭路樹或系爭路樹樹根所坐落之土地，有管理養護
    之責，因疏未管理或養護，致伊發生車禍，受有損害，為其
    論據。查系爭樹木根部既坐落在系爭地段725地號土地，而
    該地號土地之管理機關為國有財產局，其他被上訴人既非系
    爭地段725地號土地之管理機關，對系爭地段725地號土地自
    無管理、養護之責。再者本件車禍事故係發生在省道台9線
    ，雖在花蓮縣境內，惟依91年2月6日修正前公路法第6條第2
    項規定「省道由省公路主管機關管理」，再依89年4月17日
    廢止前之「台灣省交通處公路局組織規程第3條第4款規定「
    本局設下列各處、室、養路處．．．掌理省道及重要鄉道之
    養護」，省道之養護機關為公路局，惟依87年12月21日施行
    之省政府功能業務與組織暫行條例第4條第1項、第5條第2項
    後段及交通部援引該暫行條例第5條第2項訂定「交通部公路
    局暫行組織規程」第2條第3款規定：「交通部公路局設各處
    、室分別掌理下列事項：三養路處：設養護道路工程、交通
    工程、管理4課、掌理省道及重要縣鄉道之養護．．．」，
    並參照公路法第79條規定：「．．．公路修建養護．．．管
    理規則，由交通部定之」及86年6月19日修正之「公路修建
    養護規則」第6條第1項「公路規劃、修護及養護，國道、省
    道由交通部辦理，縣、鄉道由縣市政府辦理，縣道並得由中
    央公路主管機關代為辦理」之規定，足見精省後，省道之規
    劃、修建及養護（即設置或管理）機關為公路局，又依公路
    法第58條、第3條規定所指公路主管機關係指主管縣市政府
    境內應設置標誌、標線、號誌、護欄等安全措施，尚不包括
    公路及其路樹之養護，系爭路樹之養護，並非花蓮縣政府權
    責，自無就該路樹倒塌致造成車禍予以負責之理。又上訴人
    以鐵路局應負本件國家賠償，係提出公路局第4區工程處拒
    絕賠償理由書及其附件（土地登記謄本）等佐證（本院卷第
    172頁至第179頁），惟查該土地登記謄本係鳳林鎮○○段6-
    1地號土地，核與本件車禍肇事地點並無關，鐵路局既非系
    爭段725地號土地之管理機關，又非系爭路樹之管理養護機
    關，自無就本件損害負賠償責任之理。末者按民事訴訟如係
    由原告主張權利者，應先由原告負舉證之責，若原告先不能
    舉證，以證實自己主張之事實為真實，則被告就其抗辯事實
    ，即令不能舉證，或其所舉證據尚有疵累，亦應駁回原告之
    請求（最高法院17年上字第917號判例參照），查上訴人主
    張系爭路樹為行道樹，林務局則否認其為一般路樹並非行道
    樹，其無受委託植栽養護之責，而上訴人所為舉證僅前揭道
    路交通事故調查報告表上繪有倒於現場之路樹乙棵，迄未能
    舉證證明林務局受有委託而有養護上開路樹之權責，依上開
    判例意旨，自難認其主張為真實。要之，上訴人所舉證據均
    不足以證明鐵路局、林務局、花蓮縣政府為系爭地段725地
    號土地及系爭樹木管理機關，上訴人復未舉證證明鐵路局、
    林務局、花蓮縣政府對其等有何故意或過失之侵權行為，上
    訴人等向其等為國家賠償及侵權行為之請求，即屬無據，自
    不應准許。
  (三)按所謂公共設施之設置有欠缺，係指公共設施建造之初，即
    存有瑕疵而言；管理有欠缺者，係指公共設施建造後未妥善
    保管，怠為修護致該物發生瑕疵而言。又人民依國家賠償法
    第3條規定請求國家賠償時，尚須人民之生命、身體或財產
    所受之損害，與公有公共設施之設置或管理之欠缺，具有相
    當因果關係，始足當之。亦即在公有公共設施因設置或管理
    有欠缺之情況下，依客觀之觀察，通常會發生損害者，即為
    有因果關係，如必不生該等損害或通常亦不生該等損害者，
    則不具有因果關係。查上訴人甲○○於上揭時、地駕駛SU-7
    319號自小貨車附載上訴人乙○○，由北向南，行經台9線2
    46K以南300公尺處，與訴外人劉慶榮所駕JFP-68號大卡車對
    撞，發生車禍事故，本件車禍發生後，上訴人等均受有脊髓
    損傷等重大傷勢，惟上訴人等均未對與之發生車禍之貨車司
    機，提出刑事告訴，亦未經送權責機關鑑定責任之歸屬，此
    有花蓮縣警察局鳳林分局94年4月14日鳳警交字第094500012
    5號函（本院卷第250頁）在卷佐證，並為上訴人所不爭執，
    足見本件車禍肇事責任之歸屬尚不明確。經查上訴人甲○○
    於警訊中自陳：「我當時駕該車由北往南行駛，駛經該肇事
    路段時，突然撞到樹枝，失控內避該棵大樹，就與對方由南
    往北來車相撞」（原審卷(一)第213頁背面），惟與之對撞之
    駕駛人即訴外人劉慶榮陳稱：「我駕車行經該路段時，突然
    對方來車車速很快，並佔用我來車車道．．．」（同上卷第
    216頁），而事故發生後，劉慶榮所駕車輛被撞後繼續向前
    滑行失控，停於南下車道外，旋由黃興隆駕YT-7882號自小
    客車由北往南，亦行抵系爭路樹倒塌處前，撞擊劉慶榮橫於
    南下車道之車輛右後部，黃興隆亦陳述：「．．．當時下雨
    ，視線不好，看到車尾部橫在馬路，都沒警示燈或障礙物，
    看到的時後要內避，對向車道又有來車，所以就撞到橫在馬
    路貨車尾端．．．」（同前卷第217頁背面），且依上開道
    路交通事故調查報告表所示，系爭路樹倒塌後已占用南下車
    道之全部，上訴人若充分注意車前狀況，理應減速慢行，繞
    經對向車道慢行通過，通過後亦應儘速駛入自己車道則不致
    於與對向車道之大貨車相撞。再者，依一般公路汽車煞車距
    離、行車速度對照表所示，以事故現場道路為3年以上之瀝
    清道路，案發現場道路屬潮溼路面，若煞車距離為41公尺以
    上，則時速應在每小時80公里以上，而考諸道路交通事故調
    查報告表所繪現場圖，系爭路樹倒下地點至兩車碰撞地點（
    即上訴人甲○○與劉慶榮兩車），距離達41.3公尺（21.5
    ＋21.6=43.1），若以此推估自上訴人甲○○發現路樹倒下
    阻礙通行，因避開倒塌路樹，而駛入對向車道時起，若以時
    速60公里以下速度行進，在距離路樹24公尺處即可煞車。再
    者依上開調查報告表所示，事故發生之道路，乃限速60公里
    以下車道，上訴人甲○○貿然駛入對向車道，又未減速，甚
    至行車速度在時速80公里以上，致發現劉慶榮駕車前來，已
    閃避不及，終至不可避免而兩車互撞，足見本件車禍之發生
    ，全因上訴人甲○○疏未注意車前狀況且超速行駛所致，核
    與系爭路樹倒下，並無相當因果關係，應可確認。上訴人等
    復對於國有財產局、公路局對其等有何故意或過失之侵權行
    為，及該侵權行為與其等損害間有何因果關係，始終未能舉
    證證明之，其等向國有財產局、公路局為國家賠償及侵權行
    為之請求，尚非有據，亦不應准許。
五、綜上所述，上訴人依國家賠償法第3條第1項、民法第185條
    等規定，請求被上訴人等連帶給付上訴人甲○○17,741,072
    元及自起訴狀繕本送達翌日起至清償日止之法定遲延利息，
    連帶給付上訴人乙○○18,467,122元及自起訴狀繕本送達翌
    日起至清償日止之法定遲延利息，自無理由，不應准許。原
    審為上訴人敗訴之判決，核無不合，上訴意旨指摘原判決不
    當，求予廢棄改判，為無理由，應予駁回。
六、兩造其餘攻擊防禦方法及其他未經援用之證據，經斟酌尚無
    礙於本院前述之認定，無一一論究必要。
七、據上論結，本件上訴為無理由，判決如主文。
中　　華　　民　　國　　94　　年　　5 　　月　　3 　　日
　　　　　　　　　民事第16庭審判長法　官  黃騰耀
　　　　　　　　　　　　　　      法　官  黃莉雲
　　　　　　　　　　　　　　      法　官  許文章
正本係照原本作成。
如不服本判決，應於收受送達後20日內向本院提出上訴書狀，其
未表明上訴理由者，應於提出上訴後20日內向本院補提理由書狀
（均須按他造當事人之人數附繕本）上訴時應提出委任律師或具
有律師資格之人之委任狀；委任有律師資格者，另應附具律師資
格證書及釋明委任人與受任人有民事訴訟法第466條之一第一項
但書或第二項（詳附註）所定關係之釋明文書影本。
中　　華　　民　　國　　94　　年　　5 　　月　　10　　日
　　　　　　　　　　　　　　　　　書記官  陳明俐
附註：
民事訴訟法第466條之1（第1項、第2項）：
對於第二審判決上訴，上訴人應委任律師為訴訟代理人。但上訴
人或其他法定代理人具有律師資格者，不在此限。
上訴人之配偶、三親等內之血親、二親等內之姻親，或上訴人為
法人、中央或地方機關時，其所屬專任人員具有律師資格並經法
院認為適當者，亦得為第三審訴訟代理人。
